【裁判字號】    94,訴,1852
【裁判日期】    950526
【裁判案由】    偽造文書等
【裁判全文】
臺灣板橋地方法院刑事判決              94年度訴字第1852號
公  訴  人  臺灣板橋地方法院檢察署檢察官
被      告  丙○○
                  （現另案於臺灣臺北監獄臺北分監執行中）
上列被告因偽造文書等案件，經檢察官提起公訴（94年度偵緝字
第1537號），本院判決如下：
    主  文
丙○○無罪。
    理  由
一、公訴意旨略以：被告丙○○與同案被告戊○○（另案審結確
    定）共同基於意圖為自己不法之所有及行使偽造私文書之概
    括犯意聯絡，並明知謝怡芳、甲○○、乙○○及丁○○之國
    民身分證各1 張，均係來源不明之贓物（謝怡芳之國民身分
    證1 張係謝怡芳於88年3 月底，在臺北縣永和市○○路附近
    所遺失；甲○○之國民身分證1 張係甲○○於88年10月下旬
    ，在臺北縣深坑鄉旺9 號之住處所失竊；乙○○之國民身
    分證1 張係乙○○於87年5 月3 日16時45分許，在新竹火車
    站前遭不詳之人騙走，復經不詳之人以換貼不詳之人照片方
    式變造；丁○○之國民身分證1 張則不知何來），而於不詳
    時間、地點收受並持有之。2 人並進而由同案被告戊○○持
    其中甲○○之國民身分證1 張於88年11月10日，前往臺北縣
    土城市○○路○ 段59號夏夏叫通訊城及於88年11月11日19時
    許，前往臺北縣土城市○○路562 號千民通訊精品量販店，
    出示該國民身分證，向上開商店表明要申請行動電話門號，
    並在臺灣大哥大股份有限公司（簡稱臺灣大哥大公司）行動
    電話服務申請書上由戊○○偽造「甲○○」之署押各1 枚、
    2 枚，而先後冒用「甲○○」之名義，偽造上開行動電話服
    務申請書各1 紙、2 紙，進而利用該不知情之上開商店人員
    持之向臺灣大哥大公司行使，致臺灣大哥大公司均誤信其係
    「甲○○」本人申請，乃陷於錯誤，而各交付0000000000、
    0000000000、0000000000之行動電話門號卡計3 張予同案被
    告戊○○，得手後戊○○即將上開2 門號交予被告丙○○，
    留存1 張供己使用，上開行為足以生損害於「甲○○」、臺
    灣大哥大公司。嗣於88年11月11日20時30分許，同案被告戊○○在臺北縣板橋市○○路156 號前，為警查獲，並扣得謝
    怡芳、甲○○、乙○○及丁○○之國民身分證計4 張，因認
    被告丙○○涉犯刑法第349 條第1 項收受贓物罪、同法第
    216 條、第210 條之行使偽造私文書罪及同法第339 條第1
    項之詐欺罪嫌云云。
二、按犯罪事實應依證據認定之，無證據不得認定其犯罪事實，
    刑事訴訟法第154 條第2 項定有明文。而所謂證據，係指足
    以證明被告確有犯罪行為之積極證據而言，該項證據須適於
    為被告犯罪之證明者，始得採為斷罪之資料。又按認定犯罪
    事實所憑之證據，必須達於一般人均可得確信其為真實之程
    度，而無合理之懷疑存在時，始得據為被告有罪之認定，倘
    若犯罪事實之證明尚未達此一程度，仍有合理之懷疑存在，
    則應為被告有利之推定，仍不能遽為被告有罪之判斷，此亦
    為刑事訴訟法第154 條，犯罪事實應依證據認定之證據裁判
    原則，及因保障被告人權，無罪推定原則之所在，此有最高
    法院76年度台上字第4986號判例、91年度台上字第39號刑事
    判決意旨可資參照。
三、公訴人認被告丙○○涉有上揭收受贓物、行使偽造私文書及
    詐欺等犯行，無非係以同案被告戊○○於本院91年度訴緝字
    第79號案件91年7 月17日審理時之陳述、證人即被害人謝怡
    芳、甲○○、乙○○於警詢及本院審理上開案件時之證述、
    證人張志鵬、段銘傑於警詢之證述及法務部調查局鑑定通知
    書1 紙等項為據。惟訊據被告丙○○堅決否認有何收受贓物
    、行使偽造私文書及詐欺取財犯行，辯稱：戊○○持有謝怡
    芳、甲○○、乙○○等人之國民身分證及辦理行動電話門號
    一事，伊均不知情等語。經查：
（一）被告於90年7 月31日前往法務部調查局接受測謊時，對於
      其所稱(1)其未曾陪同戊○○辦理門號及(2)其未將系爭之身
      分證交付戊○○乙節，經測試結果呈情緒波動之反應，研
      判有說謊，此固有法務部調查局90年8 月8 日（90）陸（
      三）字第90043555號鑑定通知書1 紙在卷可稽，惟測謊之
      理論依據為犯罪嫌疑人說謊必係為逃避法律效果，恐為人
      發現遭受法律制裁，在面對法律後果時即感受到外在環境
      中之危險，因人類的本能而驅使其作出說謊之自衛模式，
      此一本能即生理上自主神經系統迅速釋放能量，致內分泌
      、呼吸、脈膊及血液循環加速，使之有能量應付危機，測
      謊技術即在將受測者回答各項問題時之生理反應變化，使
      用測量儀器以曲線之方式加以記錄，藉曲線所呈現生理反
      應之大小，以受測者回答與案情相關的問題之生理反應與
      回答預設為情緒上中立問題的平靜反應作比較，而判斷受
      測者有無說謊。然人之生理反應受外在影響因素甚夥，諸
      如疾病、高度冷靜的自我抑制、激憤的情緒、受測以外其
      他事件之影響等，不止於說謊一項，且與人格特質亦有相
      當之關連，亦不能排除刻意自我控制之可能性，是以縱使
      今日之測謊技術要求對受測者於施測前後均須進行會談，
      以避免其他因素之干擾，惟科學上仍不能證明此等干擾可
      因此而完全除去之，是以生理反應之變化與有無說謊之間
      ，尚不能認為有絕對之因果關係；況科學鑑識技術重在「
      再現性」，亦即一再的檢驗而仍可獲得相同之結果，如指
      紋、血型、去氧核糖核酸之比對，毒品、化學物質、物理
      性質之鑑驗等，均可達到此項要求，可在審判上得其確信
      ，至於測謊原則上沒有再現性，蓋受測之對象為人，其生
      理、心理及情緒等狀態在不同的時間不可能完全相同，與
      前開指紋比對或毒品鑑驗之情形有異，加之人類有學習及
      避險之本能，一再的施測亦足使其因學習或環境及過程的
      熟悉而使其生理反應之變化有所不同，故雖測謊技術亦要
      求以再測法而以兩次以上之紀錄進行研判，然與現今其他
      於審判上公認可得接受之科學鑑識技術相較，尚難藉以獲
      得待證事實之確信，且測謊結果亦非得直接證明犯罪事實
      是否存在之證據，在審判上尚無法作為認定有無犯罪事實
      之唯一基礎，因之，被告丙○○是否實施本件犯罪事實，
      尤應調查其他相關證據以資認定，核先敘明。
（二）查本件丁○○之國民身分證1 張是否屬贓物乙節，未據公
      訴人舉證說明，本院自無從認定該張身分證係屬贓物。另
      謝怡芳之國民身分證係謝怡芳於88年3 月底，在臺北縣永
      和市○○路附近遺失；另甲○○之國民身分證係甲○○於
      88年10月下旬，在臺北縣深坑鄉旺9 號住處失竊；又乙○○之國民身分證係乙○○於87年5 月3 日16時45 分 許
      ，在新竹火車站前遭不詳之人詐騙取走等情，業據證人即
      被害人謝怡芳、甲○○及乙○○於警詢、偵訊、本院90年
      度訴字第175 號案件訊問時供述明確（詳88年度偵字第24
      934 號卷第7-10頁、89年度偵緝字第450 號卷第6 頁、90
      年度訴字第175 號卷第22-25 頁），是同案被告戊○○為
      警查獲時所持有之上開國民身分證固屬贓物無訛。
（三）然證人即同案被告戊○○於檢察官偵訊及本院90年度訴字
      第175 號案件調查時均證稱：謝怡芳等人之國民身分證係
      被告丙○○交給伊等語（詳88年度偵字第24934 號卷第20
      - 21頁、本院90年度訴字第175 號卷第61頁背面），另於
      本院審理時到庭具結證稱：謝怡芳等人之國民身分證係施
      雅慧交給伊，與丙○○無涉等語（詳本院95年5 月9 日審
      判筆錄），觀諸證人戊○○前開證述內容，均無從認定被
      告丙○○有何與同案被告戊○○共同收受上開贓物犯行。
      且公訴人亦未提出其他積極證據證明或證據方法以供本院
      查證被告丙○○確有收受贓物犯行，至公訴人所舉被害人
      謝怡芳、甲○○、乙○○等人於警詢、偵訊及本院調查時
      所為之指述，僅能證明被害人謝怡芳、甲○○、乙○○等
      人之國民身分證確屬贓物之事實，尚無從據此推斷被告丙○○有收受贓物之事實。
（四）其次，證人戊○○於警詢時指稱：「丙○○交給我身分證
      ，要我去幫他購買行動電話卡，他說他身上沒有錢，要我
      幫他出錢購買之後，再交由他轉售給不特定人，我每張話
      卡以新台幣五百元購得，等我交給他之後，再由他將轉售
      得到之款項對半分給我」等語（詳88年度偵字第24934 號
      卷第6 頁），及於本院90年度訴字第175 號案件90年3 月
      30 日 審判筆錄時供稱：「是丙○○叫我去辦大哥大，‧
      ‧門號有申請到，並於88年11月11日晚上，在千民通訊精
      品量飯店附近，交給丙○○，丙○○陪我一起去」等語（
      詳本院90年度訴字第175 號卷第62頁），嗣卻改稱：身分
      證是施雅慧交給伊，丙○○所稱沒有交甲○○等人之身分
      證給我及未叫我去申請大哥大門號等語均實在等語（詳本
      院90年度訴字第175 號卷第99頁至100 頁），而其於本院
      95年5 月9 日審理時又改證稱：「甲○○等人之身分證是
      施雅慧交給我的，當時丙○○是我的朋友，我提議說要去
      辦行動電話門號，他就跟我進去，他只是陪我去辦，不是
      他交給我的，我申辦的行動電話門號沒有交給丙○○使用
      ，但是有借他使用過」等語（詳本院94年度訴字第1852
      號卷95年5 月9 日審判筆錄），是證人戊○○就何人交付
      甲○○等人之身分證及何人要其前往申辦行動電話門號，
      前後所供不一，究竟何者為事實，已值探究，自不能逕爰
      其對被告丙○○不利之證詞而為論罪憑據。
（五）而證人戊○○於本院審理時雖到庭證稱：「被告丙○○陪
      我一起去辦行動電話門號」等語（詳本院94年度訴字第18
      52 號 卷95年5 月9 日審判筆錄），然證人戊○○係臨時
      起意申辦行動電話門號，被告丙○○僅單純陪同前往乙節
      ，亦據證人戊○○證述在前，是由證人戊○○所述，亦難
      認被告丙○○與證人戊○○就前開行使偽造私文書罪及詐
      欺取財罪等犯行，有何犯意聯絡及行為之分擔。至公訴人
      所舉證人謝怡芳、甲○○、乙○○、張志鵬、段銘傑於警
      詢及本院之證述，均僅能證明扣案之身分證係屬贓物及證
      人戊○○曾前往通訊行辦理行動電話之事實，尚無從據以
      認定被告丙○○涉有前揭公訴人所指之行使偽造私文書罪
      及詐欺取財罪犯行。
（六）末以，本件被告丙○○是否有交付甲○○等人之身分證予
      同案被告戊○○及被告是否有令同案被告戊○○持前開身
      分證辦理行動電話，並轉交被告丙○○，由被告丙○○轉
      售他人獲利之事實未臻明朗，已如前述，是尚難僅憑測謊
      之結果，即為不利被告丙○○之認定。
（七）綜上所述，公訴人所舉事證，尚存有合理性之懷疑，本院
      依現存證據資料，仍無從獲得被告有罪之心證，此外，復
      查無其他積極證據，足資證明被告犯罪，根據「罪證有疑
      、利於被告」法則，應為有利於被告之認定。從而，本件
      既不能證明被告丙○○犯罪，自應為被告無罪之諭知。
據上論斷，應依刑事訴訟法第301條第1項，判決如主文。
本件經檢察官涂永欽到庭執行職務。
中    華    民    國    95    年    5     月    26    日
                  刑事第十八庭  審判長法  官  李幼妃
                                      法  官  張紹省
                                      法  官  鄭燕璘
以上正本證明與原本無異。
如不服本判決應於送達後10日內向本院提出上訴狀。
                                      書記官 呂紹明
中    華    民    國    95    年    5     月    26    日


司法院資訊處製作；財團法人民間司法改革基金會備份。
